ACORDAO-COMPLETO-2482167

ACÓRDÃO 7323/2022 ATA 36/2022 - PRIMEIRA CÂMARA

VISTOS, relatados e discutidos estes autos de pedido de reexame interposto por Giselia Maria de Souza Costa, contra o Acórdão 12487/2020-TCU-Primeira Câmara;
ACORDAM os Ministros do Tribunal de Contas da União, reunidos em sessão da Primeira Câmara, ante as razões expostas pelo Relator e com fundamento no artigo 48 da Lei 8.443/1992, em:
9.1. conhecer do pedido de reexame para, no mérito, negar-lhe provimento;
9.2. dar ciência desta deliberação à recorrente e ao Tribunal Regional do Trabalho da 6ª Região/PE.

Pedido de reexame interposto por Giselia Maria de Souza Costa contra decisão

Primeira Câmara

3. Interessados/Responsáveis/Recorrentes:
3.1. Interessado: Giselia Maria de Souza Costa (XXX.107.794-XX).
3.2. Recorrente: Giselia Maria de Souza Costa (XXX.107.794-XX).

13.1. Ministros presentes: Benjamin Zymler (na Presidência) e Jorge Oliveira.
13.2. Ministro-Substituto convocado: Marcos Bemquerer Costa (Relator).
13.3. Ministros-Substitutos presentes: Augusto Sherman Cavalcanti e Weder de Oliveira.

MARCOS BEMQUERER

Ministro Benjamin Zymler.

Adoto, como relatório, a instrução elaborada pela Serur (peças 30 e 31) , cuja proposta foi acolhida pelo representante do Parquet especializado (peça 32) :
"INTRODUÇÃO
1.	Trata-se de pedido de reexame (peça 13) interposto pela Sra. Giselia Maria de Souza Costa, ex-servidora do TRT/6ª Região, contra o Acórdão 12487/2020-TCU-Primeira Câmara (peça 7) , que teve como relator o Excelentíssimo Senhor Ministro Benjamin Zymler.
1.1. A deliberação recorrida apresenta o seguinte teor:
VISTOS, relatados e discutidos estes autos que tratam de ato inicial de aposentadoria emitido no âmbito do Tribunal Regional do Trabalho da 6ª Região/PE em favor da Sra. Giselia Maria de Souza Costa,
ACORDAM os Ministros do Tribunal de Contas da União, reunidos em sessão da Primeira Câmara, diante das razões expostas pelo Relator, com fundamento no art. 71, inciso III, da Constituição Federal e nos arts. 1º, inciso V, 39, inciso II, e 45 da Lei 8.443/1992, em:
9.1. considerar ilegal o ato de aposentadoria da Sra. Giselia Maria de Souza Costa (XXX.107.794-XX) , recusando seu registro;
9.2. dispensar o ressarcimento das quantias indevidamente recebidas, em boa-fé, pela interessada, consoante o Enunciado 106 da Súmula de Jurisprudência deste Tribunal;
9.3. determinar ao Tribunal Regional do Trabalho da 6ª Região/PE que:
9.3.1. faça cessar, no prazo de 15 (quinze) dias, contado a partir da ciência desta deliberação, os pagamentos decorrentes do ato impugnado, sob pena de responsabilidade solidária da autoridade administrativa omissa, consoante disposto nos arts. 71, inciso IX, da Constituição Federal e 262 do Regimento Interno desta Corte;
9.3.2. dê ciência desta deliberação à interessada, alertando-a de que o efeito suspensivo proveniente da interposição de eventuais recursos, caso não providos, não a exime da devolução dos valores indevidamente percebidos após a notificação;
9.3.3. envie a esta Corte de Contas, no prazo de 30 (trinta) dias, por cópia, comprovante de que a interessada teve ciência desta deliberação;
9.3.4. adote as providências pertinentes no sentido de dar efetivo cumprimento à modulação de efeitos da tese de repercussão geral fixada no Recurso Extraordinário 638.115 em relação aos "quintos" incorporados aos proventos da interessada;
9.4. autorizar à Sefip que:
9.4.1. esclareça à unidade de origem, com supedâneo no art. 262, § 2º, do Regimento Interno, que a concessão considerada ilegal poderá prosperar mediante a emissão e o encaminhamento a este Tribunal de novo ato concessório, escoimado da irregularidade apontada nestes autos;
9.4.2. monitore o cumprimento das medidas indicadas no subitem 9.3 acima (grifos acrescidos) .
HISTÓRICO 
2.	Informam os autos que a Sra. Giselia Maria de Souza Costa teve incluídos em seus proventos de aposentadoria 5/5 da função comissionada de código CJ-3, sendo que parte dessa parcela foi incorporada após a definitiva extinção do instituto, ocorrida em 8/4/1998, com a publicação da Lei 9.624/1998. Daí porque a concessão de aposentadoria da recorrente foi julgada ilegal.
ADMISSIBILIDADE
3.	Reitera-se o exame de admissibilidade realizado pelo Sar/Serur (peça 14) , que opinou pelo conhecimento do recurso, nos termos do artigo 48 da Lei 8.443/1992, c/c os artigos 285 e 286, parágrafo único, do RI/TCU, suspendendo-se os efeitos dos subitens 9.1, 9.3 e 9.3.1 do Acórdão 12487/2020-TCU-Primeira Câmara. O Excelentíssimo Senhor Ministro Walton Alencar Rodrigues, mediante despacho de peça 23, concordou com esta unidade técnica. 
EXAME DE MÉRITO
             Delimitação
Constitui objeto do presente recurso definir se houve ofensa ao direito adquirido, aos princípios da segurança jurídica e da irredutibilidade de vencimentos, bem como a incidência da decadência.
Da ofensa ao direito adquirido, aos princípios da segurança jurídica e da irredutibilidade de vencimentos, bem como a incidência da decadência
5.1.	Aduz-se que teria havido violação ao direito adquirido, aos princípios da segurança jurídica e da irredutibilidade de vencimentos, bem como a incidência da decadência, com base nos seguintes argumentos:
5.2.	Em princípio, o quinto foi incorporado com base no exercício de função comissionada anterior a 1998, data em que foi editada a lei que extinguiu definitivamente o instituto. Inexistiu incorporação nos anos posteriores (1999 a 2001) . Por outro giro, a autora possui o direito adquirido ao recebimento da parcela, porque incorporada aos seus salários há mais de 10 anos (vinte e dois, no caso examinado) . Além de a incorporação ser legal, está protegida pela decadência administrativa e pelos princípios que garantem a segurança jurídica às situações já consolidadas (art. 5º, inciso XXXVI) impondo-se, ainda, o respeito ao princípio da irredutibilidade de vencimentos (art. 7º, inciso VI, da Constituição Federal) .
Análise:
5.3.	Diferentemente do alegado pela recorrente, o ato de peça 2 informa que houve incorporação de quintos de CJ-3 após 8/4/1998.
5.4.	Sobre o princípio da segurança jurídica, cabe lembrar que a sedimentada jurisprudência da Suprema Corte é no sentido de classificar como ato complexo a concessão de aposentadoria, reforma ou pensão, consoante os seguintes julgados (RMS 3881/SP, MS 19875/DF, RE 195861/ES e MS 23665/DF) .
5.5.	Assim, sendo o ato de aposentadoria complexo, este somente passa a estar plenamente formado (perfeito) , válido (aferição da legalidade com reflexo de definitividade perante a Administração) e eficaz (plenamente oponível a terceiros, deixando de apresentar executoriedade provisória) quando recebe o registro pela Corte de Contas. Tal entendimento decorre do disposto no inciso III do art. 71 da Constituição Federal, que estabelece que compete ao Tribunal de Contas da União apreciar, para fins de registro, a legalidade dos atos de admissão, assim como a concessão de aposentadoria, reforma ou pensão.
5.6.	Nessa perspectiva, impõe-se reconhecer que referido ato possui natureza precária (cf., e.g., Acórdão 2482/2007-TCU-Primeira Câmara, Relator Augusto Nardes) , razão pela qual, até que haja o efetivo julgamento e o consequente registro pela Corte de Contas, não há que se falar em  ato jurídico perfeito, tendo em vista a ausência de aperfeiçoamento e definitividade do ato.
5.7.	A propósito do tema, colaciona-se entendimento esposado pela Corte Constitucional ao decidir no âmbito do RE-195.861/ES:
APOSENTADORIA - ATO ADMINISTRATIVO DO CONSELHO DA MAGISTRATURA - NATUREZA - COISA JULGADA ADMINISTRATIVA - INEXISTÊNCIA. O ato de aposentadoria exsurge complexo, somente se aperfeiçoando com o registro perante a Corte de Contas. Insubsistência da decisão judicial na qual assentada, como óbice ao exame da legalidade, a coisa julgada administrativa. (grifos acrescidos) 
5.8.	No caso em apreço, não houve o respectivo registro em razão da constatação de ilegalidade no ato, o que afasta, por si só, a presunção de legitimidade do ato administrativo que concedeu o benefício ao recorrente, não havendo, assim, que se falar em violação da segurança jurídica ou de proteção da confiança. 
5.9.	É sobremodo importante ressaltar que este Tribunal tem o poder/dever de apreciar, para fins de registro, os atos de pensão civil na esfera federal, nos termos do art. 71 da Lei Maior. Esta prerrogativa não pode ser infirmada pela sobreposição dos princípios da razoável duração do processo e da eficiência na Administração Pública.
5.10.	Acrescente-se que não há falar-se em direito adquirido a uma parcela de proventos, antes de satisfeitas todas as exigências legais para a sua incorporação. Assim, com a devida vênia, é ilegal a incorporação de quintos após a definitiva extinção do instituto, ocorrida em 8/4/1998, com a publicação da Lei 9.624/1998.
5.11.	No que tange ao argumento da violação ao princípio da irredutibilidade dos proventos, destaca-se, ainda, que, de acordo com o e. STF, não há óbice à redução de proventos caso alguma parcela/vantagem esteja sendo paga ao arrepio da lei, nos termos do entendimento proferido no âmbito do MS 25.552, de relatoria da Ministra Cármen Lúcia, verbis: 
EMENTA: MANDADO DE SEGURANÇA. ATO DO TRIBUNAL DE CONTAS DA UNIÃO. APOSENTADORIA DE MAGISTRADO.[...]. DECADÊNCIA ADMINISTRATIVA E OFENSA AO PRINCÍPIO DA IRREDUTIBILIDADE DE SALÁRIOS NÃO CONFIGURADAS. [...]3. O Supremo Tribunal Federal pacificou entendimento de que, sendo a aposentadoria ato complexo, que só se aperfeiçoa com o registro no Tribunal de Contas da União, o prazo decadencial da Lei n. 9.784/99 tem início a partir de sua publicação. Aposentadoria do Impetrante não registrada: inocorrência da decadência administrativa. 4. A redução de proventos de aposentadoria, quando concedida em desacordo com a lei, não ofende o princípio da irredutibilidade de vencimentos. Precedentes. 5. Segurança denegada (grifos acrescidos) .
5.12.	Quanto à decadência administrativa, essa só é configurada quando o processo não é julgado após 5 anos contados de sua chegada ao TCU. 
5.13.	Pacificando de vez o tema, o STF fixou a seguinte tese de repercussão geral (tema 445) , no bojo no RE 636.553, de relatoria do Min. Gilmar Mendes:
Em atenção aos princípios da segurança jurídica e da confiança legítima, os Tribunais de Contas estão sujeitos ao prazo de 5 anos para o julgamento da legalidade do ato de concessão inicial de aposentadoria, reforma ou pensão, a contar da chegada do processo à respectiva Corte de Contas. (destacou-se) 
5.14.	Assim, como o ato em reexame foi enviado ao TCU apenas em 12/5/2020 (peça 2) e apreciado na Sessão da Primeira Câmara de 17/11/2020 (peça 7) , não há que se falar em decadência administrativa, nem em prescrição quinquenal, nem em obrigatoriedade de oitiva prévia da interessada.
5.15.	Registra-se, por fim, que a modulação determinada no RE 638.115, não possui o condão de alterar o julgamento pela ilegalidade do ato, pois que o e. STF deixou assente que a incorporação de quintos no período de 8/4/1998 até 4/9/2001, ofende o princípio da legalidade, nos termos da tese firmada em sede de repercussão geral, Tema 395.
5.16.	Assim, propõe-se a rejeição dos argumentos apresentados pela recorrente.
CONCLUSÃO
6.	Da análise de mérito, conclui-se que não houve violação ao direito adquirido, aos princípios da segurança jurídica e da irredutibilidade de vencimentos, tampouco a incidência da decadência.
6.1.	Por conseguinte, deve-se negar provimento ao presente recurso.
PROPOSTA DE ENCAMINHAMENTO
7.	Ante o exposto, submetem-se os autos à consideração superior, propondo-se, com fundamento no art. 48 da Lei 8.443/1992:
a) conhecer do recurso e, no mérito, negar-lhe provimento; 
b)  informar a recorrente e demais interessados do acórdão a ser proferido, destacando que o relatório e o voto que o fundamentam podem ser acessados por meio do endereço eletrônico www.tcu.gov.br/acordaos."

não há

Procuradora-Geral Cristina Machado da Costa e Silva.

APOSENTADORIA. TRIBUNAL REGIONAL ELEITORAL DE PERNAMBUCO. QUINTOS APÓS 8/4/1998. ILEGALIDADE. PEDIDO DE REEXAME. ARGUMENTOS INSUFICIENTES PARA MODIFICAR O ACÓRDÃO RECORRIDO. NEGATIVA DE PROVIMENTO.

APOSENTADORIA (APOS)

Secretaria de Recursos (Serur); Secretaria de Fiscalização de Integridade de Atos e Pagamentos de Pessoal e de Benefícios Sociais (Sefip).

Registro, preliminarmente, que atuo neste feito por força da Portaria-TCU nº 73, de 7 de outubro de 2022, em substituição ao Ministro Walton Alencar Rodrigues.
Trata-se de pedido de reexame interposto por Giselia Maria de Souza Costa, ex-servidora do Tribunal Regional do Trabalho da 6ª Região/PE, contra o Acórdão 12487/2020-TCU-Primeira Câmara, da relatoria do E. Ministro Benjamin Zymler.
A deliberação recorrida considerou seu ato de aposentadoria ilegal, em razão de pagamento indevido de quintos, tendo sido determinado à unidade jurisdicionada a adequação da parcela referente à incorporação de quintos de função comissionada exercida pela interessada após 8/4/1998, conforme modulado pelo STF no âmbito do RE 638.115/CE.
Alega a recorrente, em síntese, ofensa ao direito adquirido, aos princípios da segurança jurídica e da irredutibilidade de vencimentos, bem como incidência da decadência. 
A Secretaria de Recursos e o Ministério Público junto ao TCU manifestam-se pelo conhecimento do pedido de reexame para, no mérito, negar-lhe provimento.
II
Conheço do recurso por preencher os requisitos atinentes à espécie.
No mérito, alinho-me aos pareceres uníssonos da Serur e do MP/TCU, cujas razões, desde logo, incorporo ao meu voto, sem prejuízo das considerações que faço a seguir.
O ato em exame apresenta parcela relativa à incorporação de quintos, cuja concessão utilizou tempo de funções comissionadas exercidos após 8/4/1998, data em que a Lei 9.624/1998 entrou em vigor.
As alegações recursais no sentido de que a decisão recorrida teria infringido princípios e direitos constitucionalmente garantidos não merecem prosperar. 
O ato de aposentadoria deve observar as regras vigentes no momento da implementação de todos os requisitos legais para sua concessão, não cabendo falar em direito adquirido à vantagem devida em momento anterior à inativação. 
Como bem evidenciado pela Serur, a determinação no sentido da redução de proventos de aposentadoria, quando estes foram calculados em desacordo com a Lei, não ofende o princípio da irredutibilidade de vencimentos, conforme decisão exarada pelo Plenário do STF, no MS 25.552/DF, da relatoria da E. Ministra Cármen Lúcia.
Em razão da precariedade do ato de aposentadoria, cujo aperfeiçoamento depende do seu julgamento e registro pelo TCU, consoante previsto no art. 71, inciso III, da Constituição Federal, a decisão atacada não padece do suposto desrespeito ao princípio da segurança jurídica.
O ato de aposentadoria apenas se consolida com o seu registro, após a apreciação pelo TCU, o que não ocorreu nestes autos. Ademais, nos termos do art. 260, § 2º, do Regimento Interno, ainda que houvesse sido determinado o registro do ato, a respectiva decisão não faria coisa julgada administrativa e poderia ser revista de ofício pelo TCU.
No caso em exame, os proventos de aposentadoria apresentam parcelas relativas à incorporação de quintos, cuja concessão utilizou tempo de funções comissionadas exercidas após 8/4/1998, data em que a Lei 9.624/1998 entrou em vigor, conforme é possível observar no formulário à peça 2.
O STF, no julgamento dos últimos embargos declaratórios opostos ao RE 638.115/CE, em 18/12/2019, ao manter a ilegalidade do pagamento dos quintos/décimos oriundos de funções comissionadas ou cargos de confiança exercidos no período de 8/4/1998 a 4/9/2001, estabeleceu as seguintes modulações de efeitos: (i) os pagamentos das vantagens de quintos/décimos amparados por sentença judicial transitada em julgado deverão ser mantidos, não sendo transformados em parcelas compensatórias, nem absorvidos por futuros reajustes ou reestruturações de planos de cargos e salários do funcionalismo público civil; (ii) os pagamentos de quintos/décimos amparados por sentença judicial não definitiva ou por decisão administrativa serão destacados, transformados em parcela compensatória e absorvidos por futuros reajustes ou reestruturações de planos de cargos e salários do funcionalismo público civil.
Como não há notícia de que a parcela ora impugnada foi concedida mediante decisão judicial transitada em julgado, impõe-se o destaque do pagamento de quintos/décimos, com a sua conversão em parcela compensatória a ser absorvida por reajustes futuros ou reestruturações do plano de cargos e salários da carreira, nos exatos termos da decisão recorrida.
Portanto, nenhum reparo a fazer em relação à determinação ao órgão de origem para adequar o pagamento da vantagem quintos/décimos à modulação dos efeitos da deliberação do Supremo Tribunal Federal, exarada no RE 638.115/CE.
Por fim, no que tange ao argumento da decadência administrativa, a Suprema Corte fixou a seguinte tese de repercussão geral  (tema 445) , no âmbito do RE 636.553/RS, da relatoria do E. Ministro Gilmar Mendes:
Em atenção aos princípios da segurança jurídica e da confiança legítima, os Tribunais de Contas estão sujeitos ao prazo de 5 anos para o julgamento da legalidade do ato de concessão inicial de aposentadoria, reforma ou pensão, a contar da chegada do processo à respectiva Corte de Contas. (Pleno, j. 19/2/2020, DJe 26/5/2020) 
O ato em questão foi enviado ao TCU em 12/5/2020 (peça 2) , tendo sido apreciado em 17/11/2020 (peça 7) , não se configurando a decadência administrativa, conforme alegado pela recorrente.
Com essas considerações, nego provimento ao pedido de reexame e voto no sentido de que o Tribunal acolha a minuta de acórdão que submeto à deliberação deste Colegiado.
TCU, Sala das Sessões, em 11 de outubro de 2022.
Ministro-Substituto Marcos Bemquerer Costa 
Relator